【裁判字號】    97,簡,425
【裁判日期】    971114
【裁判案由】    醫療法
【裁判全文】
臺北高等行政法院判決
                                       97年度簡字第425號
原      告  甲○○
被      告  臺北市政府衛生局
代  表  人  邱文祥（局長）
訴訟代理人  乙○○
上列當事人間因醫療法事件，原告不服臺北市政府中華民國96年
11月20日府訴字第09670300500 號訴願決定，提起行政訴訟。本
院判決如下：
    主  文
原告之訴駁回。
訴訟費用由原告負擔。
    事  實  及  理  由
一、程序方面：
    (一)本件原告因不服被告依醫療法第第103 條第1 項第1 款規
      定裁處新台幣( 下同)18 萬元之罰鍰處分，而提起本件撤
      銷訴訟，因其爭執之罰鍰金額未逾20萬元，依行政訴訟法
      第229 條第1 項第2 款、第2 項規定及司法院92年9 月17
      日(92 ) 院台廳行一字第23681 號令，應適用簡易訴訟程
      序，爰不經言詞辯論，逕為判決，合先敘明。
    (二)按醫療法第11條規定：「本法所稱主管機關：在中央為行
      政院衛生署；在直轄市為直轄市政府；在縣（市）為縣（
      市）政府。」地方制度法第18條第9項第1款規定：「…直
      轄市自治事項：…九、…(一)直轄市衛生管理。」屬地方自
      治事項。同法第27條第1 項規定：「直轄市政府…就其自
      治事項，得依其法定職權…，訂定自治規則。」行政程序
      法第15條規定：「行政機關得依法規將其權限之一部分，
      委任所屬下級機關執行之。」臺北市政府組織自治條例第
      2 條第1 項、第2 項規定：「臺北市政府辦理本市自治事
      項並執行中央政府委辦事項。中央法令規定市政府為主管
      機關者，市政府得將其權限委任所屬下級機關辦理。」臺
      北市政府依據行政程序法第15條及該府前揭組織自治條例
      規定，以94年2 月24日府衛企字第09404404400 號公告謂
      ：「主旨：公告修正本府90年8 月23日府秘二字第901079
      8100號公告有關本府主管衛生業務委任事項，自即日起生
      效。…公告事項：修正後本府90年8 月23日府秘二字第90
      10798100號公告略以：『…六、本府將下列業務委任本府
      衛生局，以該局名義執行之：…(十)醫療法中有關本府權限
      事項。…。』」將醫療法中有關該府之權限委任被告執行
      。是被告對本件自有管轄權，均合先敘明。
二、事實概要：原告係臺北市「復髮診所」(更名前為崇光診所)
    負責醫師，前因先後於95年 7月19日聯合報A1版、95年10月
    19日聯合報第A1版刊登違規醫療廣告，經被告依醫療法第85
    條第1 項、第103 條規定，分別各處原告5 萬元罰鍰在案。
    嗣原告分別於中國時報96年4 月16日第A1版、聯合晚報96年
    5 月10日第4 版、96年5 月13日第9 版、96年5 月16日第8
    版及聯合報96年5 月29日第17版刊登「植髮治禿正統自然、
    永久甲○○教授…，新法速度比用夾子種植快30% 。…電00
    00000000。晨10時- 下午5 時高小姐…」之廣告，經行政院
    衛生署中醫藥委員會查獲移請被告依法查處。嗣經被告分別
    於96年6 月14日及7 月13日訪談原告並製作調查紀錄表後，
    審認原告上開廣告內容已逾越醫療法第85條第1 項規定，且
    1 年內已受處罰3 次，乃依同法第103 條第1 項第1 款、第
    2 項第3 款及臺北市政府衛生局處理違反各項醫療衛生法規
    案件統一裁罰基準( 下稱統一裁罰基準) 規定，以96年7 月
    23日北市衛醫護字第09635214300 號行政處分書( 下稱原處
    分) 處原告18萬元( 違規廣告共5 則，第1 則處10萬元，每
    增加1 則加處2 萬元) 罰鍰，並令停業1 個月(96 年8 月1
    日起至96年8 月31日止）。原告提起訴願，經訴願決定：「
    關於命令停業1 個月部分，原處分撤銷，由原處分機關於決
    定書送達之次日起90日內另為處分；其餘訴願駁回。」原告
    就遭訴願駁回之罰鍰18萬元部分，提起本件行政訴訟。
三、原告起訴主張：
    (一)原告於95年5月起至96年9月止，在世界權威之植髮期刊及
      國際植髮學會連續發表7 篇創作「顯微植髮器」等功效研
      究報告，且該期刊編輯亦擬將原告等研究者列為2008年度
      6 位傑出醫師之一，故原告撰寫一篇摘要，簡介原告被全
      球專家讚譽的研究報告，自費刊登於聯合報及聯合晚報等
      ，希國人獲得植髮的進步實況。核該文中並不涉及原告服
      務的診所、名稱、地點、電話有關醫療作業情況，核其刊
      登之內容，純粹為多篇研究報告的摘要，並無如醫療法第
      9 條所指之醫療業務，且原告係用個人前教授身份，而非
      醫生身分發表，故本案廣告並無構成醫療廣告之條件，並
      非醫療法中所指之「醫療廣告」甚明。
    (二)再按醫療法第85條規定，系爭廣告為醫學研究介紹，未涉
      及醫療業務介紹，原告自無違反同法第103 條可言。且醫
      療機構及醫事人員發布醫療新知或研究報告倫理守則第4
      條明文規定「在國內尚未使用之技術、藥品及醫療器械…
      如經具學術公信力之期刊或機構認可，得引用轉述，但應
      註明其出處。」益徵系爭廣告符合該規定，而非被告所主
      張的違背本法則。此外，依醫療法第87條規定，研究報告
      的發表不視為醫療廣告；醫療法並未要求研究報告須秘而
      不宣，亦未限制不可用摘要方式刊出；醫療法也無任何條
      款限制以個人非醫師身分發表言論的權利；且為避免誤會
      原告服務之復髮診所被誤會捲入廣告中，除在廣告文字中
      完全沒有復髮診所的相關資料外，並對讀者要求研究報告
      及植髮原理實例者，特委請與復髮診所完全無關之友人專
      責寄發，上述寄發文件中也無復髮診所的任何資料。
    (三)另被告因找不到復髮診所刊登廣告之證據，乃自己加入「
      甲○○為復髮診所負責人」字句，作為該診所刊登廣告之
      理由，但「負責人身分」並不可替代是復髮診所刊登廣告
      的證據，不應以此為藉口，將原告以個人身分刊登的研究
      報告摘要，強移到該診所頭上，被告此舉，無異栽贓於復
      髮診所，然後借醫療法之名予以重罰。此外，系爭廣告無
      任何文字可與復髮診所之網址連絡，被告卻指控與網址連
      結，全屬虛構。又廣告中指定林崇佑之電話係為供讀者索
      取說明書之用，被告不應強行冠以「招徠業務」之名。而
      該2則廣告中僅原告以個人前教授身份發表創新植髮技術
      ，無診所等名稱，亦未涉及醫務，根本無復髮診所之名，
      被告卻強指此2 則廣告為復髮診所刊登，而非原告個人所
      刊，不求證據，此乃明顯為濫用法條，無中生有，栽贓於
      復髮診所。
    (四)被告指稱「於96年7 月18日鍵入原告姓名至網站搜尋，與
      復髮診所之網路廣告連結，…為影射醫療業務招徠患者醫
      療之行為。」云云，惟查，網路上之「姓名搜尋」，是現
      代文明的進步，原告經被告指出前，根本不知已被列入「
      姓名搜尋」，且有數十個事件列為個人資料，復髮診所僅
      其中之一。而「姓名搜尋」並非供被告偷窺犯罪資料，且
      系爭廣告亦未暗示讀者去搜尋。又被告意指廣告中有姓名
      ，即可鍵入搜尋，即為違法的明證。但醫師法85條中規定
      ，廣告中必須有醫師姓名，此姓名亦同樣可鍵入「姓名搜
      尋」，將可搜得相同資料，同樣亦可誣指為「招徠業務」
      ，關於此點，被告豈非自相矛盾，因此，本案廣告並未違
      法，不構成違章之事實，爰聲明請求判決  訴願決定及原
      處分關於裁處原告罰鍰18萬元部分均撤銷等語。
四、被告則以：
    (一)依據衛生署公告「醫療機構及醫事人員發布醫學新知或研
      究報告倫理守則」中規範，發表醫學新知或研究報告需具
      備之條件，應包含詳盡之內容及符合科學舉證之依據，並
      非原告於報紙媒體以廣告方式刊登，即可達到向民眾宣傳
      醫學新知或研究報告，顯見原告刊登之內容係藉其所稱之
      「醫學新知或研究報告」以達「招徠醫療業務」之實，另
      廣告版面中特別放大植髮之字樣，並與舊植髮方式比較，
      雖未刊登地址場所及診療時間，但廣告內容述及原告姓名
      、聯絡電話0000000000，經查該電話雖為林崇佑所有，惟
      原告坦承雙方為世交，並刊有聯絡時間及匿名「高小姐」
      等文字，假借他人名義藉行銷招徠醫療業務至明；綜上，
      本案並不符合行政院衛生署公告醫療機構及醫事人員發布
      醫學新知或研究報告倫理守則之事項。
    (二)原告雖辯稱廣告中無任何文字與復髮診所之網址連絡，並
      非復髮診所刊登，復髮診所不應受罰。惟依據醫療法第2
      條及第18條規定，廣告內容雖無登載復髮診所相關資料，
      但原告為「復髮診所」負責醫師，並經被告機關96年7 月
      18日鍵入原告姓名至網站搜尋，與「復髮診所」之網路廣
      告相互連結，原告所辯顯非事實。綜觀其文字、方式、用
      語已具暗示、影射醫療業務，招徠患者醫療行為，是以原
      告違法事證明確，洵堪認定，原處分並無違誤等情置辯，
      並聲明請求判決駁回原告之訴。
五、本件原告係臺北市「復髮診所」(更名前為崇光診所)負責醫
    師，原告分別於中國時報96年4 月16日第A1版、聯合晚報96
    年5 月10日第4 版、96年5 月13日第9 版、96年5 月16日第
    8 版及聯合報96年5 月29日第17版刊登「植髮治禿正統自然
    、永久甲○○教授…，新法速度比用夾子種植快30% 。…電
    0000000000。晨10時- 下午5 時高小姐…」「植髮自然永久
    治禿正統…以『顯微植髮器』替代用夾子插種…1.不會發生
    夾死毛囊的不幸2.增加植髮速度30-50 ％3.植髮成功率10 0
    ％…這一技術是由我國植髮專家甲○○教授首創…『植髮原
    理和實例』…可電：0000-000-000高小姐索閱，晨10時~午5
    時…」等詞句之廣告5 則，為兩造所不爭，並有前揭廣告附
    原處分卷可按，為可確定之事實。故本件厥應審究者，係被
    告以原告刊登前揭廣告為醫療廣告，且其內容逾越醫療法第
    85條第1 項規定容許刊登之範疇，依同法第103 條規定予以
    處罰，是否合法有據。
六、經查：
    (一)按醫療法第9 條規定：「本法所稱醫療廣告，係指利用傳
      播媒體或其他方法，宣傳醫療業務，以達招徠患者醫療為
      目的之行為。」第85條第1 項規定：「醫療廣告，其內容
      以下列事項為限：一、醫療機構之名稱、開業執照字號、
      地址、電話及交通路線。二、醫師之姓名、性別、學歷、
      經歷及其醫師、專科醫師證書字號。三、全民健康保險及
      其他非商業性保險之特約醫院、診所字樣。四、診療科別
      及診療時間。五、開業、歇業、停業、復業、遷移及其年
      、月、日。六、其他經中央主管機關公告容許登載或播放
      事項。」第87條第1 項規定：「廣告內容暗示或影射醫療
      業務者，視為醫療廣告。」第103 條第1 項第1 款、第2
      項第3 款規定：「有下列情形之一者，處新臺幣5 萬元以
      上25萬元以下罰鍰：一、違反…第85條、第86條規定或擅
      自變更核准之廣告內容。…醫療廣告違反第85條、第86條
      規定或擅自變更核准內容者，除依前項規定處罰外，其有
      下列情形之一者，得處1 個月以上1 年以下停業處分或廢
      止其開業執照，並由中央主管機關吊銷其負責醫師之醫師
      證書1 年：…三、1 年內已受處罰3 次。」第115 條前段
      規定：「本法所定之罰鍰，於私立醫療機構，處罰其負責
      醫師。」又被告本於受委任執行台北市醫療衛生之職權，
      為公平處理違反醫療衛生案件裁罰之公平性，所訂統一裁
      罰基準規定，有關刊登違反醫療法第85條之廣告，第一次
      違反者，處5 萬元罰鍰，每增加一則加罰1 萬元；第2 次
      違反者，處10萬元罰鍰，每增加一則加罰2 萬元；第3 次
      違反者，逕處最高25萬元，經核未逾越本法第103 條規定
      之裁罰範圍，亦未牴觸醫療法之規範意旨，自得予適用。
    (二)次按，「本法第8條(即修正後第9條)所稱傳播媒體，指廣
      播、電視、錄影節目帶、新聞紙、雜誌、傳單、海報、招
      牌、牌坊、電影片及其他傳播方法。」為醫療法施行細則
      第4條所明定。而所謂「廣告」，參照廣播電視法第2條第
      9 款規定，係指廣告者以廣告之主觀意思，藉由傳播媒體
      將商品、觀念或服務之訊息，散佈於不特定多數人使其知
      悉，以達到招攬消費者購買或消費之目的，故行為人主觀
      上有藉傳播媒體將商品或服務之訊息散佈予不特定人知悉
      之意思，客觀上廣告者有將欲廣告之訊息散佈於不特定多
      數人使其知悉之行為，即足當之。
    (三)又按，醫療業務非屬營利事業，有別於一般商品，不得有
      以不正當方法招攬病人就醫、刺激或創造醫療需求等情形
      ；衛生主管機關為使民眾之醫療服務品質獲得保障，適當
      規範廣告刊登之內容，自有其必要。是醫療法第85條第1
      項規定，對醫療廣告之內容設有限制，原告刊登醫療廣告
      ，自應依上開規定為之。查原告於96年6 月14日及7 月13
      日經被告派員訪談時，陳述略以：「有關中國時報96年4
      月16日第A1版刊登…之廣告…係由甲○○個人以前教授名
      義（非醫師名義）刊登…委請與復髮診所無關的友人，給
      予需要的民眾上述資訊…」；「…有關聯合晚報96年5 月
      10日第4 版、96年5 月13日第9 版及96年5 月16日第8 版
      刊登…之廣告刊登者為甲○○醫師…案內0000000000電話
      所有人，為甲○○世交林崇佑所有…廣告中以匿名『高小
      姐』稱謂…」及「…有關案內廣告（即聯合報96年5 月29
      日第17版廣告），刊登者為甲○○醫師…案內…00000000
      00電話為林崇佑所有，為甲○○世交…廣告中以匿名『高
      小姐』稱謂…」等語在卷( 見原處分卷第143 、144 、18
      5 、186 頁) ；復參諸系爭廣告除刊有前揭內容之詞句外
      ，並於廣告版面將植髮字樣放大，及比較新舊植髮方式優
      劣，廣告內容述及原告姓名、聯絡電話、聯絡時間及匿名
      「高小姐」等文字；且經被告以原告姓名至網站搜尋，與
      「復髮診所」之網路廣告相互連結。故綜觀系爭廣告之文
      字、方式及用語等整體內容，已具有暗示或影射醫療業務
      以招徠患者醫療之目的，自屬醫療廣告甚明。又原告所刊
      登之前開廣告內容係介紹宣傳其使用之醫療器材或採用治
      療方法，顯已逾前揭醫療法第85條所定醫療廣告內容之範
      疇，亦堪認定。
    (四)原告雖辯稱系爭廣告係以其個人前教授身份，而非醫生身
      分發表於國際學術權威機構發表的研究成果，並未違反醫
      療法或研究倫理守則。惟查，依據行政院衛生署公告「醫
      療機構及醫事人員發布醫學新知或研究報告倫理守則」中
      規範，發表醫學新知或研究報告需具備之條件，應包含詳
      盡之內容及符合科學舉證之依據，並非原告於報紙媒體以
      廣告方式刊登，即可達到向民眾宣傳醫學新知或研究報告
      ，顯見原告刊登之內容係藉其所稱之「醫學新知或研究報
      告」以達「招徠醫療業務」之實，另廣告版面中特別放大
      植髮之字樣，並與舊植髮方式比較，雖未刊登地址場所及
      診療時間，但廣告內容述及原告姓名、聯絡電話00000000
      00，而該電話雖為林崇佑所有，惟原告坦承雙方為世交，
      並刊有聯絡時間及匿名「高小姐」等文字，原告假借他人
      名義藉行銷招徠醫療業務至明，自不符合行政院衛生署公
      告醫療機構及醫事人員發布醫學新知或研究報告倫理守則
      之事項。
    (五)末查，原告自95年7 月19日起迄本件查獲時，已先後因刊
      登違反醫療法第85條之規第1 項規定之廣告，經被告依同
      法第103 條規定，分別以95年10月16日北市衛醫護字第09
      537909300 號及95年12月11日北市衛醫護字第0953920050
      0 號行政處分書，各處原告5 萬元罰鍰在案，此為原告所
      不爭，原告本次被查獲之刊登系爭廣告，已係第3 次違規
      ，故被告依同法第103 條第1 項第1 款及前揭統一裁罰基
      準規定第2 次違反之裁罰標準，以原處分處原告罰鍰18萬
      元( 違規廣告共5 則，第1 則處10萬元，每增加1 則加處
      2 萬元) ，核已裁量斟酌原告之違規情形，而給予較輕之
      裁罰，揆諸前揭規定，於法並無違誤。
七、綜上所述，原告之主張，均無足採。原處分於法並無違誤，
    訴願決定予以維持，亦無不合。原告仍執前詞，訴請撤銷，
    為無理由，應予駁回。
據上論結，本件原告之訴為無理由，爰依行政訴訟法第233條第1
項、第98條第1項前段，判決如主文。
中    華    民    國    97    年    11    月   14     日
                    臺北高等行政法院第二庭
                                    法  官  蕭惠芳
上為正本係照原本作成。
本件以訴訟事件所涉及之法律見解具有原則性者為限，始得於本
判決送達後20日內向本院提出上訴狀並表明上訴理由，如已於本
判決宣示後送達前提起上訴者，應於判決送達後20日內補具上訴
理由（均按他造人數附繕本），且經最高行政法院許可後方得上
訴。
中    華    民    國    97    年    11    月   14     日
                                    書記官   李淑貞


司法院資訊處製作；財團法人民間司法改革基金會備份。
